【裁判字號】    92,台上,4908
【裁判日期】    920910
【裁判案由】    貪污
【裁判全文】
最高法院刑事判決                              九十二年度台上字第四九○八號
    上  訴  人  台灣高等法院台中分院檢察署檢察官
    上  訴  人
    即  被  告  甲○○
右上訴人等因被告貪污案件，不服台灣高等法院台中分院中華民國九十二年一月二十
二日第二審更審判決（九十一年度重上更(六)字第二七○號，起訴案號：台灣台中地方
法院檢察署七十九年度偵字第一八○○、二五七四、二八一九號），提起上訴，本院
判決如左：
    主  文
原判決撤銷，發回台灣高等法院台中分院。
    理  由
本件原判決認定上訴人即被告甲○○係台中縣環保局技士，兼任該局所轄大屯區四鄉
聯合垃圾衛生掩埋場代理場長。與該垃圾場地磅員黃籐井、監視員邱文弘，均明知依
該垃圾場收取廢棄物處理費之標準，凡載重六噸以下之小車載送垃圾入場傾倒，每車
次應收取新台幣（下同）二百五十元，載重超過六噸之大車每車次收取五百元；由黃
籐井或邱文宏逐車開立廢棄物處理收據，再將收據存根聯併同經收款項交給該垃圾場
負責經費收支之吳敏男，按會計收支程序，將收入款項存入在大里市農會所開立之專
戶統籌支用。嗣因有部分運載垃圾進場傾倒之司機，不取收據，被告竟與黃籐井、邱
文弘共同基於侵占公有財物之概括犯意。利用各載運垃圾入場傾倒者，未必每車次均
需取據報帳之機會，除對於取據部分按章收取費用外，對於不需取據部分，或按章收
費，或減少收費。再將此部分之費用，分別由黃籐井、邱文弘收受後，未依規定交給
吳敏男入帳，即轉交被告，或由被告自行收取。計自民國七十八年五月起至同年八月
中旬許，由黃籐井、邱文宏未交付收據，分別向莊聖賢收取約三萬五千元，向陳春雄
收取約一萬四千元，向鄒秋香收取約六千元，向林滄琦收取約一萬四千元，向楊國長
收取約一萬六千元，向張順興收取約四千元，計八萬九千元交給被告；另由被告未交
付收據，直接向張順興收取約二萬一千元，向蔡有國收取七千五百元，計約二萬八千
五百元。總共約十一萬七千五百元，連續侵占入己等情。因而撤銷第一審關於被告依
據法令從事公務之人員，侵占公用財物部分之判決，改判論處被告共同連續依據法令
從事公務之人員，侵占公有財物罪刑，固非無見。
惟查：(一)審判長於依刑事訴訟法第九十四條訊問被告後，應命上訴人陳述上訴之要旨
，同法第三百六十五條定有明文。本件第一審判決後，除被告提起上訴外，檢察官對
於第一審判決亦提起上訴（見原審上訴字卷第十一頁）。而稽之原審之審判筆錄，審
判長訊問被告後，僅命被告陳述上訴要旨，未命檢察官陳述上訴要旨（見原審更(六)卷
第四○頁），其所踐行之訴訟程序，自屬違法。(二)有罪判決書事實之認定與理由之說
明必須互相一致，方為合法。倘若事實之認定與理由之說明不相一致，按諸刑事訴訟
法第三百七十九條第十四款後段規定，自屬判決理由矛盾之當然違背法令。原判決事
實欄記載被告侵占廢棄物處理費計「十一萬七千五百元」（見原判決第三頁第一行）
。乃理由欄及主文欄載述被告侵占廢棄物處理費計「十一萬二千五百元」（見原判決
第一頁第十五、十六行、第十七頁第十七至十九行）。據此以觀，足見原判決有事實
與理由、主文矛盾之違誤。(三)犯罪事實應依證據認定，有罪之判決書，應於理由內記
載認定犯罪事實所憑之證據及其認定之理由，否則即有理由不備之違法。原判決事實
欄記載被告與黃籐井、邱文弘所侵占廢棄物處理費，為向莊聖賢所收取約三萬五千元
，向陳春雄所收取約一萬四千元，向鄒秋香所收取約六千元，向林滄琦所收取約一萬
四千元，向楊國長所收取約一萬六千元，向張順興所收取約二萬五千元，向蔡有國所
收取七千五百元，總共約侵占十一萬七千五百元（見原判決第二頁第十五行至第三頁
第二行）。而理由內雖載述被告等侵占向莊聖賢、陳春雄、林滄琦、楊國長、蔡有國
收取廢棄物處理費，計八萬六千五百元（見原判決第十頁第十六至十八行）。然就事
實欄所認定被告等侵占向張順興所收取約二萬五千元，向鄒秋香所收取約六千元部分
，並未詳予闡述所憑之證據及其認定之理由，要屬理由不備。(四)原判決既敘述被告等
依序減收張順興、鄒秋香、莊聖賢廢棄物處理費一萬三千元、六千元、七千元部分，
為被告等為達侵占公有財物之目的所採之手段（見原判決第十六頁第十七行至第十七
頁第三行）。似謂兩者間有方法結果之牽連犯關係。然復載述該兩者間無牽連關係（
見原判決第十七頁第五行）。互核以觀，其理由之說明前後不相適合，難認適法。(五)
貪污治罪條例於九十年十一月七日修正時，並未就該條例第四條第一項第一款予以修
正。乃原判決謂被告所犯該款之罪，其條文於前開日期予以修正公布，而有刑法第二
條第一項比較新舊法規定之適用，尚有未合（見原判決第十六頁第九至十二行）。以
上或為上訴意旨所指摘，或為本院得依職權調查之事項，應認原判決有發回更審之原
因。又原判決不另為無罪諭知部分，因公訴人認其與本件有罪部分，有裁判上一罪關
係，亦應併予發回。
據上論結，應依刑事訴訟法第三百九十七條、第四百零一條，判決如主文。
中      華      民      國    九十二    年      九      月      十      日
                              最高法院刑事第六庭
                                  審判長法官  吳  雄  銘
                                        法官  池  啟  明
                                        法官  石  木  欽
                                        法官  郭  毓  洲
                                        法官  吳  三  龍
      右正本證明與原本無異
                                              書  記  官
中      華      民      國    九十二    年      九      月      十八    日


司法院資訊處製作；財團法人民間司法改革基金會備份。
